【裁判字號】    99,勞訴,21
【裁判日期】    991130
【裁判案由】    給付資遣費
【裁判全文】
臺灣士林地方法院民事判決              99年度勞訴字第21號
原      告  楊金鎰
訴訟代理人  蘇衍維律師
複代理  人  曾福卿
被      告  永鎰金屬股份有限公司
法定代理人  李建興
上列當事人間給付資遣費事件，本院於99年11月12日言詞辯論終
結，判決如下：
    主  文
被告應給付原告新台幣肆拾柒萬陸仟壹佰肆拾參元，及自民國九
十九年二月一日起至清償日止，按年息百分之五計算之利息。
原告其餘之訴駁回。
訴訟費用由被告負擔三分之二，餘由原告負擔。
本判決第一項得假執行；但被告如以新台幣肆拾柒萬陸仟壹佰肆
拾參元為原告預供擔保，得免為假執行。
原告其餘假執行之聲請駁回。
    事  實  及  理  由
壹、原告起訴主張：(一)原告楊金鎰自民國88年9 月16日起任職於
    被告永鎰金屬股份有限公司（下稱永鎰公司）擔任廠長工作
    ，任職期間表現良好，無不良紀錄，且年資已達10年以上。
    詎98年11月30日被告公司由林逸誠經理於當日中午12時30分
    左右，通知原告片面變更勞動條件，將原本屬於月薪之原告
    ，變更為以日計算薪資，即有上班之工作日始計薪，其餘例
    假日不計薪，惟該計薪方式違反勞動基準法例假日應給薪之
    規定，原告當場並未同意，原告當天繼續工作至晚上8 時許
    ，於下班前正將工廠關閉時，被告公司由林逸誠經理向原告
    表示，如果無法同意勞動條件之變更，那就不能再工作了，
    當場並收回原告之保全卡及鑰匙等物，被告公司以該行為明
    示解雇原告之意，拒絕原告進入被告公司提供勞務，而於當
    日非法解雇原告；(二)被告公司上開解雇行為，乃違反勞動基
    準法之規定，按勞動契約終止之制度，乃是使契約當事人得
    向將來結束此一繼續性債之關係，賦與其調整與因應勞動契
    約進行中之障礙與勞力供需之機會，就其性質言，因涉及到
    契約存續，故不外乎為契約自由原則的一種表現，然在雇主
    終止勞動契約時，則可能牽涉到勞方經濟生活基礎，在勞工
    尚能另覓新職之情形，則會變更勞工向來所熟悉之工作環境
    、條件，若導致失業或提前退休，則對勞工之人格及工作發
    展有明顯影響，對社會整體言，失業除引起社會生活不安、
    社會救濟支出之負擔外，亦可能導致相關企業結構有調整之
    必要，因此對於雇主之解雇權限，自有加以限制之必要，此
    亦是憲法第15條所表彰工作權之價值，而勞動基準法第1條
    第1 項規定保障勞工權益之立法政策，及立法者在同法第11
    條、第12條對終止契約事由採取列舉規定，其所欲表現出之
    立法目的，乃在限制雇主終止契約權限，此即係解雇之最後
    手段性原則，是如雇主無勞動基準法第11條、第12條終止契
    約事由而解雇勞工者，自屬違反勞工法令致勞工權益受損，
    原告因被告公司該等違反勞工法令致勞工權益受損之行為，
    依勞動基準法規定得不經預告終止雙方勞動契約，而原告於
    98年12月7 日向臺北縣政府勞工局申請協調，經勞工局於98
    年12月21日召開勞資協調會，原告於協調會當日即主張被告
    公司於98年11月30日非法解雇原告，並收回保全卡及鑰匙等
    物，拒絕原告進入被告公司提供勞務，應給付資遣費，當屬
    原告已主張被告公司該行為侵害工作權益，而終止勞動契約
    ；嗣原告於98年12月29日並再寄發存證信函，載明依勞動基
    準法第14條第1 項第6 款規定，發函終止雙方勞動契約，並
    請求被告給付資遣費，被告公司於當天收受該存證信函，是
    縱認兩造勞動契約未於98年12月21日協調會當天終止，亦已
    於98年12月29日終止。至被告公司於98年12月16日雖寄發存
    證信函予原告，載明以原告無故曠職為由予以解雇，惟被告
    公司於98年11月30日即已明示解雇原告，被告公司復於98
    年12月16日再寄發存證信函解雇原告，均不生任何法律上效
    力；(三)１、本件被告公司違反勞工法令致勞工權益受損，經
    原告終止雙方勞動契約後，原告得依勞動基準法第17條規定
    ，請求原告給付資遺費，而原告自88年9 月16日起服務於被
    告公司，迄98年12月21日止，共10年2 個月又5 日，雙方勞
    動契約終止前6 個月，原告之平均薪資為新台幣（下同）4
    萬8 千713 元（即原告98年11月薪資44560 元，98年10月薪
    資51460 元，98年9 月薪資52380 元，98年8 月薪資57560
    元，98年7 月薪資43280 元，98年6 月薪資43040 元，以上
    每月薪資均有扣除加班餐費，平均薪資為48713 元<44560＋
    51460 ＋52380 ＋57560 ＋43280>÷6 ＝48713 ），因原告
    自94年7 月1 日起選擇勞退舊制，依勞基法第17條、第14條
    第1 項第6 款規定，資遣費之計算每滿1 年年資發給1 個月
    之平均工資，未滿1 年者，以比例計給之，未滿1個 月以1
    個月計，共計得請求10年3 個月之資遣費，即49萬3 千908
    元（＜48713 ×10＞＋＜48713 ×3/12＞＝493908 ） ；２
    、另原告有應休未休之特別休假97天（原告年資中有3 年享
    7 天假；2 年享10天假；4 年享14天假，計97天），原告之
    日薪1 千624 元（48713 ÷30＝1624），得請求15萬7 千
    528 元（1624×97=157528 ）；再原告於國定假日加班73天
    （受雇日起每年有10天紀念日，98年9 月16日後有3 天紀念
    日），依勞基法應加倍給薪，得請求8 萬7 千600 元（1200
    ×73＝87600 ）；３、是原告得向被告公司請求資遣費49萬
    3 千908 元、應休未休之特別休假薪資15萬7 千528 元、國
    定假日加班薪資8 萬7 千600 元，總計為73萬9 千036 元，
    爰提起本件訴訟。並聲明：被告應給付原告73萬9 千036 元
    ，及自99年2 月1 日起至清償日止，按年息5%計算之利息；
    願供擔保，請准宣告假執行。
貳、被告之辯解：(一)被告永鎰公司98年11月30日由新任經理林逸
    誠向原告口頭詢問可否接受變更部分勞動條件，純粹為意見
    之溝通討論，並非被告公司已決定變更勞動條件，不料原告
    竟動怒，並主張欲離職，自次日起既不假亦不提供勞務，原
    告所謂由林經理向其表示如無法同意勞動條件變更，那就不
    能再工作云云，並非事實，且保全卡並非上下班紀錄，亦非
    計算薪資之依據，並不影響原告前來公司提供勞務；依被告
    公司工作守則規定，連續曠職3 日或月累計達6 日或跨月累
    計達10日者，應予免職，而本件原告自98年12月1 日起，即
    無故曠職連續達11日，被告公司自得依勞動基準法第12條第
    1 項第4 款、第6 款規定，於98年12月16日發函終止雙方勞
    動契約。98年11月30中午在公司會議室裡有林逸誠經理、原
    告及被告公司法定代理人李建興3 人，本來是在討論公司產
    品問題，後來才談到要改成以天計算，但都還只是剛說出口
    ，原告就突然嗆聲說他不做了，他做到今天，然後就離開會
    議室進去工廠，李建興後來有請林逸誠去問原告，林逸誠於
    當日下午4 、5 點時跟李建興說原告堅持不做了，當日李建
    興下午5 點多就離開了，隔天早上林逸誠將一串鑰匙、遙控
    器、保全卡拿給李建興，林逸誠說原告還是堅持不做，林逸
    誠說那些東西是原告拿給他的，被告公司並無要求林逸誠向
    原告取回保全卡、鑰匙、遙控器等物，是原告自己無故未來
    上班；(三)關於員工薪資，都是會計小姐在處理，被告公司並
    沒有關於薪資細目之詳細規定，薪資單是會計小姐作的，是
    由會計小姐告訴被告公司法定代理人總共要發多少薪水，會
    計小姐後來也離職了，並沒有辦理交接，所以現在也找不到
    了；關於原告的休假及加班紀錄，被告公司現已無資料留存
    ，但如果原告真的未休假，當初就應該要反應等語。並聲明
    ：原告之訴駁回；如受不利判決，願供擔保，請准宣告免為
    假執行。
參、得心證之理由：
一、原告自88年9 月16日起任職被告公司擔任廠長，原告、被告
    公司法定代理人李建興、被告公司經理林逸誠曾於98年11月
    30日中午在被告公司談論變更勞動條件事宜，原告自98年12
    月1 日起未進入被告公司工作；被告公司法定代理人李建興
    於98年12月1 日取得原由原告持有之被告公司保全卡、鑰匙
    、大門遙控器等物；原告於98年12月7 日向臺北縣政府勞工
    局申請勞資協調，經勞工局於98年12月21日召開勞資協調會
    ；被告公司於98年12月16日寄發存證信函予原告，記載依勞
    動基準法第12條第1 項第4 款、第6 款規定，終止雙方勞動
    契約；原告於98年12月29日寄發存證信函予被告公司，記載
    依勞動基準法第14條第1 項第6 款規定，終止雙方勞動契約
    等情，為兩造所不爭執，且有臺北縣政府處理勞資爭議協調
    會議紀錄、被告公司98年12月16日存證信函、原告98年12月
    29日存證信函暨回執等件（見99年度士勞調字第5 號卷第10
    至14、27頁）附卷可稽；
二、原告主張其於98年11月30日遭被告公司非法解雇，因被告公
    司該等違反勞工法令之行為而損害勞工權益，其業依勞動基
    準法第14條第1 項第6 款規定，於98年12月21日勞資協調會
    時、或於98年12月29日寄發存證信函予被告公司時，終止雙
    方勞動契約，並得向被告公司請求資遣費49萬3 千908 元、
    應休未休之特別休假薪資15萬7 千528 元、國定假日加班薪
    資8 萬7 千600 元，總計73萬9 千036 元及利息等情，則為
    被告公司所爭執，並以前詞置辯。本件爭點厥為：(一)兩造勞
    動契約是否業於何時及因何由終止？(二)原告得否向被告公司
    請求資遣費、應休未休之特別休假薪資、國定假日加班薪資
    ，及其金額為何？茲分述如下：
(一)、兩造勞動契約是否業於何時及因何由終止：
１、查原告稱98年11月30日談論變更勞動條件事宜時，其未表同
    意，被告公司於當日下班前由經理林逸誠向原告表示，如果
    無法同意勞動條件之變更，那就不能再工作了，當場並收回
    原告之保全卡及鑰匙等物，而明示解雇原告等情，雖為被告
    公司所否認，(1)被告公司法定代理人李建興於98年12月21日
    勞資協調會中陳稱：勞方所稱之保全卡，實係因新任經理之
    需要，故轉由新任經理保管並負責云云（見99年度士勞調字
    第5 號第10頁）；於審理中陳稱：伊沒有更改勞動合約，原
    告一開始就說他不要做了，公司業績開始沒那麼好，伊也沒
    有說要更改勞動契約，只是詢問他的意見，以天數來計算薪
    資，原告他就說那不要做了，說做到11月30日當天，隔天就
    沒有來上班，也沒有寫辭職信，也沒交接，工廠整個停擺；
    被告公司不是向原告拿回保全卡和鑰匙，是因為隔天經理一
    早有貨要出，所以就先跟他拿保全卡跟公司鑰匙，伊本人有
    1 副，原告是廠長也有1 副，平常是原告在保管的，因為裡
    面有住外勞，所以其他員工都沒有保全卡及鑰匙，經理也沒
    有保全卡跟鑰匙云云（見本院99年6 月25日言詞辯論筆錄）
    ；98年11月30中午在被告公司會議室討論變更勞動條件事宜
    時，只是剛說出口，原告就突然嗆聲說他不做了，他做到今
    天，然後就離開會議室進入工廠，伊後來有請林逸誠去問原
    告，林逸誠於當日下午4 、5 時跟伊說，原告說他堅持不做
    了，隔天早上林逸誠將一串鑰匙、遙控器、保全卡拿給伊，
    說那些東西是原告拿給他的；被告公司並無要求林逸誠向原
    告取回保全卡、鑰匙、遙控器等物云云（見本院99年11月12
    日言詞辯論筆錄）；(2)被告公司聲請傳訊證人之林逸誠亦於
    審理中證稱：當天中午原告、伊及李建興3 人在公司辦公室
    ，協商公司未來的工作內容跟時間調度，具體內容伊不太記
    得，伊只記得工作的內容跟時間、調度的問題，薪資大致上
    有談到，但是伊忘記正確的數字跟內容，計算方式也不記得
    了；當天中午討論後，原告表示無法接受當天討論要變更的
    內容，他當場就起身表示說他不做了，他只做到今天為止，
    然後他就回工廠去了，下班的時候伊有回到工廠，跟原告說
    希望他可以繼續留下來，他還是不願意，他說只做到今天，
    之後他就把保全卡跟鑰匙主動交給伊；98年11月30日當天下
    班時間，原告交給伊的保全卡及鑰匙，鑰匙部分應該是一整
    把的，應該也有大門遙控器；原告交給伊保全卡、遙控器及
    一整串鑰匙前，伊身上本來就有保全卡、遙控器，伊沒有大
    門側門鑰匙並不會影響伊進出公司，因為伊有保全卡及遙控
    器云云（見本院99年10月8 日言詞辯論筆錄）；(3)惟考諸被
    告公司法定代理人李建興及證人林逸誠前揭所述，被告公司
    法定代理人李建興就取得原由原告持有之公司保全卡、鑰匙
    、遙控器等物之原因，先後陳稱係因經理隔天有出貨需要、
    係原告自行交予經理云云，所述已有不一，復與證人林逸誠
    未證述因出貨需要而向原告取得上開物品、上開物品平日之
    保管情形等節，亦有矛盾，顯均有可疑。衡以原告在被告公
    司任職年資已有10年以上，年齡亦已54歲，屬中高齡員工，
    另謀新職非易，被告公司辯稱原告僅因遭公司試探性詢問變
    更勞動條件，即當場動怒堅持離職，並於同日迅即交出其進
    出公司所使用之保全卡、鑰匙、遙控器等物，亦與常理相違
    。綜上，被告公司此節所辯，尚無可採，應認原告主張被告
    公司於98年11月30日下班前，由經理林逸誠向原告表示，如
    無法同意勞動條件之變更，那就不能再工作了，當場並收回
    上開物品，而明示解雇原告等詞為可信。
２、按雇主違反勞動契約或勞工法令，致有損害勞工權益之虞者
    ，勞工得不經預告終止契約，勞動基準法第14條第1 項第6
    款定有明文，本件原告於被告公司98年11月30日表示解雇時
    ，並無勞動基準法第11、12條所定雇主得終止勞動契約之事
    由，被告公司所為自屬非法解雇，不生終止勞動契約效力，
    反而原告因雇主片面表示解雇而拒絕勞工提供勞務，足認有
    違反勞工法令，致損害勞工權益之虞，而得依勞動基準法第
    14條第1 項第6 款規定，不經預告終止勞動契約。又關於本
    件勞動契約終止之時點，原告雖於臺北縣政府勞工局98年12
    月21日召開協調會時，陳稱遭被告公司於98年11月30日非法
    解雇，請求被告公司給付資遣費等，惟依勞動基準法規定，
    資遣費之發給不必然係因勞工行使終止權而終止勞動契約之
    情形，自難執此逕論原告業於斯時依勞動基準法第14條第1
    項第6 款規定，終止勞動契約；本件應以原告於98年12月29
    日寄發存證信函予被告公司，主張依勞動基準法第14條第1
    項第6 款規定終止勞動契約時，為兩造勞動契約終止之時。
    至被告公司雖亦於98年12月16日寄發存證信函予原告，表示
    原告自98年12月1 日起即無故曠職、違反工作規則情節重大
    ，依勞動基準法第12條第1 項第4 款、第6 款規定，終止勞
    動契約云云，然原告自98年12月1 日起未到被告公司上班，
    係因被告公司於98年11月30日片面表示解雇而明示拒絕勞工
    提供勞務，當非屬無故曠職或有違反工作規則之情事，被告
    公司主張依勞動基準法第12條第1 項第4 款、第6 款規定終
    止勞動契約，自屬無據而不生終止效力，併為敘明。
３、綜上，兩造勞動契約業因原告依勞動基準法第14條第1 項第
    6 款規定，於98年12月29日行使終止權而告終止。
(二)、原告得否向被告公司請求給付資遣費、應休未休之特別休假
    薪資、國定假日加班薪資，及其金額為何？
１、資遣費部分：
(1)、按勞工依勞動基準法第14條規定終止契約時，得依同法第17
    條規定請求發給資遣資，勞動基準法第14條第4 項定有明文
    ；又勞動基準法第17條規定，在同一雇主之事業單位繼續工
    作，每滿1 年發給相當於1 個月平均工資之資遣費，依前款
    計算之剩餘月數，或工作未滿1 年者，以比例計給之，未滿
    1 個月者以1 個月計，是原告自得依上揭法條規定，請求被
    告公司給付資遣費。
(2)、就本件原告得請求之資遣費金額：按勞動基準法第2 條第
    3 款所謂工資，係指勞工因工作而獲得之報酬，包括工資、
    薪金及按計時、計日、計月、計件以現金或實物等方式給付
    之獎金、津貼及其他任何名義之經常性給與，故須符合「勞
    務之對價性」及「給與經常性」等條件，始得謂為工資。雇
    主具勉勵、恩惠性質之給與，並非對於勞工提供勞務之對價
    ，即非勞動基準法所謂之工資。全勤獎金乃勞工於應工作時
    日未請假時給與之獎勵，其給與端視勞工出勤勤惰狀況而定
    ，如勞工請假即無從領取，與勞動契約上之經常性給與有別
    ，不得計入工資（最高法院85年臺上字第1194號裁判意旨參
    照）。又加班費係勞工於正常工作時間之外，依勞動基準法
    第32條及第33條規定，延長工作時間，並依同法第24條規定
    ，按平日每小時工資額加給1/3 至1 倍之工資，為勞工因工
    作而獲得之報酬，自屬勞動基準法第2 條第3 款所稱之工資
    。再勞動基準法第2 條第4 款規定，平均工資謂計算事由發
    生之當日前6 個月內所得工資總額除以該期間之總日數所得
    之金額。查本件原告提出其終止契約前之98年6 月至10月份
    之薪資單（見99年度士勞調字第5 號卷第15至19頁），被告
    公司亦提出原告98年11月份考勤表（見本院99年度勞訴字第
    21號卷），得為計算「平均工資」之憑據。而薪資單上所載
    給付項目，包括「上班」、「公休」、「加班」、「加班餐
    費」、「加給」、「全勤」等項，訊之被告公司法定代理人
    雖於審理中陳稱：關於員工薪資，都是會計小姐在處理，被
    告公司並沒有關於薪資細目之詳細規定，是由會計小姐告訴
    法定代理人總共要發多少薪水，會計小姐後來也離職了云云
    （見本院99年10月8 日、99年11月12日言詞辯論筆錄）。然
    依薪資單抬頭固定載有「廠長：楊金鎰（日薪1200+ 公休78
    0+薪務加給8000）」等詞，顯足認關於「上班」、「公休」
    、「加給」等費用，均為具經常性之勞務對價而為工資；又
    「加班」費用依勞動基準法第24條等規定，亦屬工資之一部
    分；至於「加班誤餐費」，由字面上即可知是員工因加班而
    耽誤用餐，由被告公司對於加班中之員工額外給與之餐費，
    「全勤獎金」亦係被告公司為鼓勵員工正常服勤而發給，均
    具有勉勵、恩惠、任意性，屬雇主為其單方之目的而給付，
    均難認係勞動之對價，非屬工資範疇。是計算原告於98年12
    月29日終止勞動契約前6 個月（即98年6 月份至11月份）之
    「平均工資」時，其薪資細目僅得包括「上班」、「公休」
    、「加班」、「加給」，而應剔除「加班餐費」、「全勤」
    等項，則依此原則就原告98年6 月至10月份薪資單及11月份
    考勤表核算，原告終止勞動契約前6 個月之「平均工資」應
    為4 萬6 千453 元（即98年6 月份－40480 元、98年7 月份
    －41080 元、98年8 月份－55360 元、98年9 月份－50180
    元、98年10月份－49260 元：98年11月份－42360 元。<404
    80+41080+55360+50180+492 60+42360>÷6=46453 ）。又
    原告自88年9 月16日起任職被告公司，於98年12月29日終止
    勞動契約，共任職10年2 個月又13日，而其選擇勞退舊制，
    為被告公司所不爭執，從而，依勞基法第17條規定之計算方
    式，工作每滿1 年發給1 個月之平均工資，未滿1 年者，以
    比例計給之，未滿1 個月以1 個月計，是原告年資應以10年
    3 個月計、平均工資為4 萬6 千453 元，其得請求之資遣費
    共計為47萬6 千143 元（＜46453 ×10＞＋＜46453 ×3/12
    ＞＝464530+11613=476143 ）。
２、應休未休之特別休假薪資、國定假日加班薪資部分：
(1)、按勞動基準法第36條所定之例假、第37條所定之休假及第38
    條所定之特別休假，工資應由雇主照給，雇主經徵得勞工同
    意於休假日工作者，工資應加倍發給，勞動基準法第39條定
    有明文。是勞工如確因雇主要求而於國定假日或特別休假日
    工作，屬可歸責於雇主之原因，雇主應發給未休日數之工資
    ，惟勞工仍須就此等事由負舉證責任。
(2)、查原告主張任職被告公司期間，共有應休未休之特別休假97
    日（原告年資中有3 年享7 天假；2 年享10天假；4 年享14
    天假，計97天），及於國定假日加班73日（受雇日起每年有
    10天紀念日，98年9 月16日後有3 天紀念日）云云，並未提
    出任何證據證明其確因被告公司要求、於所指國定假日或特
    別休假日工作。復據被告公司法定代理人於審理中陳稱：關
    於原告之休假及加班紀錄，被告公司現已無資料留存，但如
    果原告真的未休假，當初就應該要反應等情，難認被告公司
    已就原告主張為自認。則本件原告對於其自任職被告公司起
    ，是否確有所指國定假日或特別休假日未休假、何以未休假
    等，均未能舉證以實其說，其請求應休未休之特別休假薪資
    、國定假日加班薪資部分，即屬無據，不能准許。
３、本件原告於98年12月29日終止兩造勞動契約後，得請求被告
    公司給付47萬6 千143 元資遣費，業如前述。而按雇主應給
    付予勞工之資遣費，應於終止勞動契約30日內發給，勞動基
    準法施行細則第8 條定有明文。又給付有確定期限者，債務
    人自期限屆滿時起，負遲延責任；遲延之債務，以支付金錢
    為標的者，債權人得請求依法定利率計算之遲延利息，民法
    第229 條第1 項、第233 條第1 項前段亦有明文。從而，被
    告公司本應於原告98年12月29日終止勞動契約後30日內發給
    資遣費，是原告併請求被告公司給付自99年2 月1 日起至清
    償日止，按年息5%計算之利息，亦屬有據，堪予准許。
三、綜上所述，原告於請求被告給付資遣費47萬6 千143 元，及
    自99年2 月1 日起至清償日止，按年息5%計算之利息之範圍
    內，為有理由，應予准許；至逾此部分之請求，則屬無據，
    應予駁回。又本件原告勝訴部分，因所命給付之金額未逾50
    萬元，爰依民事訴訟法第389 條第1 項第5 款之規定，依職
    權宣告假執行，並依被告之聲請，宣告其如預供主文第4 項
    所定之擔保金額，得免為假執行；至原告敗訴之部分，其假
    執行之聲請，已失所附麗，應予駁回。
肆、本件判決基礎已臻明確，兩造其餘攻防方法及訴訟資料經本
    院斟酌後，核與判決結果不生影響，故不另一一論述，併此
    敘明。
伍、據上論結，原告之訴為一部有理由，一部無理由，依民事訴
    訟法第79條、第389 條第1 項第5 款、第392 條第2 項，判
    決如主文。
中    華    民    國    99    年    11    月    30    日
                  民事第一庭  法  官  孫曉青
以上正本係照原本作成。
如對本判決上訴，應於判決送達後20日內向本院提出上訴狀。如
委任律師提起上訴者，應一併繳納上訴審裁判費。
中    華    民    國    99    年    11    月    30    日
                              書記官  詹佳佩


司法院資訊處製作；財團法人民間司法改革基金會備份。
